【裁判字號】    97,消債更,1001
【裁判日期】    970925
【裁判案由】    聲請更生程序
【裁判全文】
臺灣高雄地方法院民事裁定          97年度消債更字第1001號
聲  請  人  乙○○
上列當事人因消費者債務清理事件聲請更生，本院裁定如下：
    主  文
聲請駁回。
聲請費用由聲請人負擔。
    理  由
一、聲請意旨略以：聲請人有不能清償債務情事，前已提出債權
    人清冊，以書面向最大債權金融機構復華商業銀行股份有限
    公司（下稱復華銀行）請求共同協商債務清償方案，於民國
    96年2 月間協商成立並約定每月償還新臺幣（下同）22,852
    元，惟因聲請人被強制扣薪，是聲請人之薪資扣除基本生活
    開銷後，已無法支付協商款，故無力繼續履行原協商條件，
    顯因非可歸責於己之事由致履行有重大困難，且其無擔保或
    無優先權之債務總額未逾1,200 萬元，復未經法院裁定開始
    清算程序或宣告破產，爰聲請更生云云。
二、按債務人與金融機構協商成立者，不得聲請更生或清算，但
    因不可歸責於己之事由，致履行顯有重大困難者，不在此限
    ；本條例施行前，債務人依金融主管機關協調成立之中華民
    國銀行公會會員辦理消費金融案件無擔保債務協商機制與金
    融機構成立之協商，準用前項之規定，消費者債務清理條例
    第151 條第5 項、第6 項分別定有明文。衡諸債之關係，係
    以當事人間之信賴關係為基礎，為社會經濟組織之重要支柱
    ，故當事人於以法律行為追求自己之利益之際，亦應顧及對
    方之利益，並考量債權債務在社會上之作用，本於誠實及信
    用之原則，行使債權及履行債務。是對於已陷入經濟上困境
    之消費者，若任其於惡性循環之債務窘境中自生自滅，將衍
    生嚴重之社會問題，難以維持安定之社會經濟秩序，故為兼
    顧債權人、債務人雙方之利益，對陷於經濟上困境之消費者
    ，乃允其於消費者債務清理條例施行後，得選擇以重建型之
    更生程序或清算型之清算程序清理其債務，藉以妥適調整債
    務人與債權人及其他利害關係人間之權利義務關係，保障債
    權人獲得公平受償，並謀求消費者經濟生活之重建復甦機會
    。惟對於已與金融機構協商成立，或於本條例施行前，已依
    金融主管機關協調成立之中華民國銀行公會會員辦理消費金
    融案件無擔保債務協商機制與金融機構成立協商之債務人，
    若非因不可歸責於己之事由，致履行顯有重大困難，僅係為
    圖謀減免債務，而不為債務之履行，自有違債權契約為誠信
    契約之本旨，故依消費者債務清理條例第151 條第6 項準用
    同條第5 項前段之規定，不得聲請更生或清算，始能避免肇
    致道德危險。次按聲請更生或清算不合程式或不備其他要件
    者，法院應以裁定駁回之，但其情形可以補正者，法院應定
    期間先命補正，消費者債務清理條例第8 條亦有明文規定。
三、經查：
  (一)聲請人於96年間依「中華民國銀行公會會員辦理消費金融案
    件無擔保協商機制」與各債權銀行協商成立，當時其積欠銀
    行之總債務為2,204,969 元，每月應繳金額22,852元，有無
    擔保還計畫書影本1 件附卷可證。合先敘明。
  (二)又債務人與金融機構協商成立者，除非因不可歸責於己之事
    由，致履行顯有重大困難，否則不得聲請更生或清算，消費
    者債務清理條例第151 條第5 項規定意旨甚明。是債務清償
    方案成立後，應由債務人按其條件履行，如於其後發生情事
    變更，在清償期間內之收入或收益不如預期，致該方案履行
    困難甚或履行不能，而有不可歸責於己之事由，始能聲請更
    生或清算。此項規定旨在避免債務人任意毀諾已成立之協商
    ，濫用更生或清算之裁判上債務清理程序，蓋以債務清償方
    案係經當事人行使程序選擇權所為之債務清理契約，債務人
    應受該成立之協議所拘束。債務人既已與金融機構協商成立
    ，如認該協商方案履行有其他不適當情形，自仍應再循協商
    途徑謀求解決。
  (三)本件聲請人雖陳稱薪資遭強制扣除，且因需負擔房屋貸款及
    勞工紓困貸款，扣除家庭基本生活開銷，不堪長期支付協商
    款，故無力繼續履行原協商條件云云，然查，聲請人於96年
    間協商成立時，每月之平均收入數額為55,767元，且聲請人
    未自稱有遭遭減薪之情，此有聲請人之96年度綜合所得稅各
    類所得資料清單附卷可稽，顯見聲請人於96年2 月間債務協
    商成立後，與其於96年12月間毀諾時，其收入並無變化，已
    難認其有何履行協商之重大困難可言。又聲請人係於96年12
    月毀諾後始遭協商銀行等聲請強制執行予以扣薪，有甲○○
    ○○○○○股份有限公司函及本院電話紀錄等資料附卷可按
    ，亦難因此而謂聲請人係因不可歸責於己之事由，致履行協
    商有重大困難。至聲請人主張伊需負擔房屋貸款、勞工紓困
    貸款及家庭基本開銷費用等情，係在聲請人與最大債權銀行
    協商時，已存在之情勢，況該協商條件既然係由聲請人與最
    大債權銀行雙方協議所達成，在客觀事實並未有顯著變動之
    下，上述情事核屬聲請人在協商時可得預見，據以評估可否
    履行協商條件之事實，與「不可歸責於己之事由致履行顯有
    重大困難」之要件不符。又聲請人既有固定收入之履行能力
    ，縱有履行不便，亦得經由個別債權銀行協商程序以求適當
    履債，且債務人為了償還債務，必須經歷履行期間較不寬裕
    之經濟生活，然此乃債務人於負擔債務時即得預見，是依誠
    實及信用之原則，債務人於有履行可能性時，仍應誠實勤勉
    地履行債務，故難僅憑聲請人空言主張其每月收入不符必要
    生活支出云云，而遽認聲請人履行顯有重大困難。準此，堪
    認聲請人尚乏不可歸責於己致履行顯有重大困難之情形可言
    。
四、綜上，本件聲請人既無不可歸責之事由，依原協商條件履行
    亦非顯有重大困難，應屬聲請更生之要件不備，且又無從補
    正，依首揭條文之意旨，自應駁回其更生之聲請，爰裁定如
    主文。
中    華    民    國    97    年    9     月    25    日
                  民事第四庭  法    官  張茹棻
上為正本係照原本作成
如不服本裁定，應於裁定送達後10日內，以書狀向本院提出抗告
，並繳納抗告費新臺幣1,000 元。
中    華    民    國    97    年    9     月    25    日
                              書 記 官  黃美秀


司法院資訊處製作；財團法人民間司法改革基金會備份。
